臺灣臺北地方法院民事判決
111年度保險簡上字第23號
上  訴  人  林耀堂
輔  佐  人  阮愛惠
被  上訴人  英屬百慕達商安達人壽保險股份有限公司台灣分  
            公司    設臺北市○○區○○路0段0號00樓
法定代理人  黃玉觀
訴訟代理人  林峻立律師
上列當事人間請求返還不當得利事件，上訴人對於中華民國111
年4月6日本院臺北簡易庭111年度北保險簡字第71號第一審判決
提起上訴，本院於111年10月5日言詞辯論終結，判決如下：
    主  文
上訴駁回。
第二審訴訟費用由上訴人負擔。
    事實及理由
壹、程序事項：
    本件被上訴人之法定代理人原為張志杰，於民國111年7月25
    日變更為黃玉觀，有金融監督管理委員會（下稱金管會）11
    1年7月25日金管保壽字第1110140643號函在卷可稽（見本審
    卷第175頁），並據其聲明承受訴訟（見本審卷第173頁），
    核無不合，應予准許，合先敘明。
貳、實體事項：
一、上訴人主張：伊分別於附表編號1至5「保單名稱/保險契約
    期間」欄所示時間，向被上訴人投保保險契約（下稱系爭保
    險契約），再以上開保險契約質押借款方式，於附表編號1
    至5「借款期間」欄所示時間，向被上訴人辦理保單借款，
    並簽定如附表編號1至5「借款契約」欄所示之投資型保險單
    借款約定書（下稱系爭保單借款約定書），借款金額、原約
    定利率則分別如附表編號1至5「借款金額」、「原約定利率
    」欄所示。詎被上訴人竟依系爭保單借款約定書第2條（下
    稱系爭條款）約定片面調高借款利率如附表編號1至5「第一
    次利率調整結果」、「第二次利率調整結果」欄所示。惟系
    爭條款僅空泛約定被上訴人可依法令或市場狀況調整借款利
    率，欠缺明確標準，被上訴人得任意調整保單借款利率，保
    戶卻無反對之權利，系爭條款對伊有重大不利益，且屬定型
    化契約約款，核其情形，顯失公平，依民法第247條之1、金
    融消費者保護法第7條第2項等規定，應屬無效，致伊因此溢
    繳借款利息合計新臺幣（下同）24萬2,020元（下稱系爭利
    息）。縱認系爭條款並非無效，惟被上訴人違反財政部90年
    6月22日台財字第900703884號函釋（下稱財政部90年6月22
    日函釋）之意旨，未於合理期間妥向伊說明溝通，及未衡量
    保戶權益，即任意調高借款利率，且於本件借款期間，金融
    機構定存、放款利率均係持續往下調整，並無依法令或市場
    狀況調高借款利率必要之情形，被上訴人僅以強化其公司資
    本運用效率為由，遽行調整本件借款利率，核與系爭條款之
    約定不符，其調高借款利率行為即屬違法。則被上訴人受領
    系爭利息，即無法律上之原因，而受有利益，伊自得請求其
    返還所受領之系爭利息予伊。爰依民法第179條規定，求為
    命被上訴人給付24萬2,020元，並加計自109年4月1日起算之
    法定遲延利息等語。（原審為上訴人敗訴之判決，上訴人不
    服，提起上訴）。並於本院聲明：⒈原判決廢棄。⒉被上訴人
    應給付上訴人24萬2,020元，及自109年4月1日起至清償日止
    ，按週年利率5％計算之利息。
二、上訴人則以：按民法第247條之1及金融消費者保護法第7條第2項所稱之顯失公平，需就契約權利義務或法律規定綜合判斷，非上訴人主觀上認為對其不利即屬之。本件借款契約利率約定採「機動計息」，非放款時之固定利率，係因投資型保單之借款資金純以保險公司自有資金為因應，且借款期間係自給付借款日起至保險契約消滅時止，考量保險公司資金運用成本及資金流動風險等因素，為強化公司資金運用效率、穩固公司經營，故於系爭條款保留調整借款利率之空間。況系爭借款保單約定書第1條均明文約定借款人於借款期間內，得隨時清償一部或全部之本金及利息，已然兼顧借款人之權利。又本件借款利率於各該借款期間內，亦曾有調降之情況，並非僅賦予伊單方之權利，系爭條款之內容非對上訴人有重大之不利益，自無顯失公平之情事。再者，伊係保險公司而非郵局或銀行等金融機構，且投資型保單之借款資金為保險公司自有資金，與前述金融機構亦有歧異，上訴人以金融機構利率持續調降為由，指摘伊調整利率，並無理由。另伊於調整借款之利率前均曾寄發「保單利率調整通知書」予上訴人，並於伊網站公開揭露保單借款利率，非如上訴人所稱於利率調整前未向其溝通說明等語，資為抗辯。並於本院聲明：上訴駁回。
三、兩造不爭執事項（見本審卷第103至104頁）：
  ㈠上訴人分別於附表編號1至5「保單名稱/保險契約期間」欄所
    示日期，以其為要保人及被保險人，向被上訴人投保系爭保
    險契約。
　㈡上訴人簽署附表編號1至5「借款契約」欄所示之系爭保單借
    款約定書，分別於「借款期間」欄所示日期，向被上訴人借
    款如「借款金額」欄所示之金額。
　㈢系爭保單借款約定書中第2條即系爭條款均記載「本項借款利
    率係依貴公司（即被上訴人）公告之利率計算之，簽訂本借
    款約定書時之年利率為__％，如遇法令或市場狀況而有所調
    整時，貴公司得自公布調整之日起按新利率調整之，並應在
    貴公司網站或以與借款人約定之方式公開揭露。另貴公司應
    每年至少一次於保單借款利息通知書揭露保單預定利率、保
    單借款利率及借款本息並通知借款人。」，而系爭保單借款
    約定書之原約定利率，分別如附表編號1至5「原約定利率」
    欄所示，嗣分別於「第一次調整結果（106年10月1日生效）
    」、「第二次利率調整結果（107年2月1日生效）」欄所示
    調整利率。　　
四、本院之判斷：
  ㈠按無法律上之原因而受利益，致他人受損害者，應返還其利
    益，民法第179條定有明文。復按主張不當得利請求權存在
    之當事人，對於不當得利請求權之成立，應負舉證責任，即
    應證明他方係無法律上之原因而受利益，致其受有損害。如
    受利益人係因給付而得利時，所謂無法律上之原因，係指給
    付欠缺給付之目的。故主張該項不當得利請求權存在之當事
    人，應舉證證明該給付欠缺給付之目的（最高法院103年度
    台上字第2198號民事判決參照）。準此，本件上訴人主張系
    爭條款顯失公平，應屬無效；縱認系爭條款有效，被上訴人
    任意調高利率亦不符合系爭條款之約定，被上訴人應依民法
    第179條規定，返還溢收之利息云云。惟被上訴人已否認前
    情，並抗辯如前，則上訴人自應就被上訴人受領系爭利息係
    欠缺法律上原因乙節，負舉證之責。
  ㈡系爭條款並無顯失公平之情形，上訴人依民法第247條之1、
    金融消費者保護法第7條第2項等規定，主張系爭條款無效，
    為無理由：　
  ⒈按金融服務業與金融消費者訂立提供金融商品或服務之契約
    ，應本公平合理、平等互惠及誠信原則；金融服務業與金融
    消費者訂立之契約條款顯失公平者，該部分條款無效；契約
    條款如有疑義時，應為有利於金融消費者之解釋。又依照當
    事人一方預定用於同類契約之條款而訂定之契約，為下列各
    款之約定，按其情形顯失公平者，該部分約定無效：(1)免
    除或減輕預定契約條款之當事人之責任者。(2)加重他方當
    事人之責任者。(3)使他方當事人拋棄權利或限制其行使權
    利者。(4)其他於他方當事人有重大不利益者。金融消費者
    保護法第7條第1項、第2項、民法第247條之1分別定有明文
    。
  ⒉本件上訴人雖主張系爭條款採機動利率，其借款利率之調整
    欠缺明確標準，使被上訴人得以任意調高借款利率，其情形
    顯失公平，應為無效云云。惟查：
　⑴依財政部90年6月22日函釋內容所載：「人身保險業爾後辦理
    保單貸款、保費自動墊繳及解約金逾期償付時，不得違反保
    險契約約定，並應衡酌保險單成本、資金運用效率、保戶權
    益等因素，自行訂定公平合理之利率標準。」（見原審卷第
    41頁），可知被上訴人於衡酌上開因素後，本得自訂公平合
    理之利率標準。又附表編號1、3至5保單契約第35條第4項、
    編號2保單契約第27條第4項均約定「保險單借款之利息，按
    計息當時本公司網站首頁所公佈的利率計算」，及系爭條款
    約定「本項借款利率係依貴公司（即被上訴人）公告之利率
    計算之，簽訂本借款約定書時之年利率為__％，如遇法令或
    市場狀況而有所調整時，貴公司得自公布調整之日起按新利
    率調整之。」等語（見原審卷第114頁、第126頁、第140頁
    、第154頁、第168頁、第171-179頁），足見兩造業已約定
    就保單之借款賦予被上訴人有調整借款利率之權利，而此約
    定亦未違反前開財政部90年6月22日函釋之意旨。參以保單
    借款之資金來源為保險公司之自有資金，且借款期間經時甚
    久，此由系爭保單借款約定書第1條約定借款期間至保險契
    約消滅時止即明（見原審卷第171-179頁），則保險公司面
    臨之貸款回收風險、市場變化、未來公司經營情況等因素，
    一時確實難以具體評估而需採用機動利率，則賦予彈性因應
    之空間，應有其正當性，自難認系爭條款約定之「依法令或
    市場狀況」調整借款利率欠缺明確標準。上訴人另以一般金
    融機構借款之調整利率均有明確標準，依金管會頒訂之「個
    人購屋貸款定型化契約不得記載事項」第8條亦明訂金融機
    構於契約存續前間內，不得使用「放款利率加減碼標準」任
    意調整借款人之利率，且本件保單借款風險低於房屋貸款，
    其利率卻高出房屋貸款數倍，系爭條款顯失公平云云。惟本
    件被上訴人為保險公司，與放款為主要業務之金融機構，自
    屬有別，且借款契約約定內容各有不同，其放款資金來源、
    對象、有無擔保約定、貸款用途等各有所異，各放款機構面
    臨之風險亦無法一概而論，自無比附援引之餘地。是上訴人
    執一般金融機構貸款之約定，遽指系爭條款未訂定明確調整
    貸款利率之標準，顯有失公平云云，亦無可取。
　⑵又依系爭保單借款契約書第1條約定：「本借款期間自貴公司
    給付借款金額日起至本保險契約（以下簡稱「本契約」）消
    滅時為止。（借款人於借款期間亦得隨時清償或部分清償本
    借款本金及利息）……」（見原審卷第171-179頁），亦未約
    定如借款人期前清償，應給付被上訴人違約金或負擔其他不
    利益，可證系爭條款雖授權被上訴人得調整利率，然亦同時
    確保上訴人得權衡利弊後，自由決定是否清償借款本息全部
    或依調整後利率繳納利息，並非獨利於被上訴人。佐以如附
    表編號1、3至5之變額萬能壽險、編號2之變額年金保險，其
    等保單借款利率自110年1月1日至同年6月1日為年利率4.875
    ％，110年7月1日至同年9月1日則調降為4.625％，110年10月1
    日至同年12月1日則再調降為3.37％，有被上訴人網站公告之
    保單借款利率在卷為憑（見原審卷第188、196頁），益見系
    爭條款之機動利率非必然不利於上訴人，系爭條款並無加重
    他方責任或使他方受有重大不利益，抑或有其他民法第247
    條之1、金融消費者保護法第7條第2項規定之情形，是上訴
    人主張系爭條款違反前開規定而無效，洵難採信。
  ⒊再衡以被上訴人於上訴人完成保單借款程序後，均會再寄發
    保險單借款完成通知函暨批註單，告以上訴人借款係採機動
    利率，並再次檢附系爭保單借款約定書，此有被上訴人提出
    之前開批註單為證（見本審卷第135至139頁），而上訴人自
    陳其為退休大學教師（見本審卷第19頁），則依其智識程度
    當可理解系爭條款之約定內容甚明，上訴人對前開通知內容
    未置異詞，於104年至107年間多次簽署載有系爭條款之系爭
    保單借款約定書，向被上訴人辦理保單借款，尤其附表編號
    4、5之保單借款約定書，更係於被上訴人第一次利率調整後
    所簽定，可見上訴人於簽署借款約定書時，主觀上亦不認為
    系爭條款有何顯失公平之處，卻於事後任意指摘系爭條款應
    屬無效云云，其所主張顯無可採。
  ㈢被上訴人調整系爭保單借款契約書原約定利率，核與系爭條
    款約定及財政部90年6月22日函釋內容相符：
    上訴人雖主張被上訴人調整借款利率，並未提出依市場狀況
    需調升利率之證明，且被上訴人在調整利率前亦未於合理期
    間內妥向上訴人溝通說明，違反系爭條款及財政部90年6月2
    2日函釋云云。然查，系爭條款係約定：被上訴人得依法令
    或市場狀況調整借款利率，並應在公司網站或以與借款人約
    定之方式公開揭露，且應每年至少1次於保單利息通知書揭
    露保單預定利率、保單借款利率及借款本息，並通知借款人
    。另財政部90年6月22日函釋係說明「...實施調整前且應有
    合理期間妥向保戶說明溝通」，此有上開函釋、系爭保單借
    款約定書在卷可查（見原審卷第41頁、第171-179頁）。本
    件被上訴人於106年10月1日、107年2月1日調整利率前，分
    別以「重要訊息通知」之書面敘明「投資型保單的保單借款
    資金係來自於保險公司的自有資金，為強化本公司資金之運
    用效率，新台幣保單除附保證之年金商品（金美滿變額年金
    保險）為年利率5.5％外，本公司將自106年10月1日起調整投
    資型變額萬能壽險與變額年金保險的保單貸款利率至年利率
    4.5％，並自調整之日起按新利率計息」及「投資型保單的保
    單借款資金係來自於保險公司的自有資金，為強化本公司資
    金之運用效率，並維持資產配置的多樣性，本公司將自107
    年2月1日起調整投資型商品的新台幣保單貸款利率至年利率
    6％，並自調整之日起按新利率計息」等語，寄送上訴人（見
    原審卷第29至30頁），並以電話再次告知上訴人利率將有調
    整，亦會於網站上為公告乙情，亦有電話錄音譯文附卷可證
    （見本審卷第125-131頁、第165-166頁），堪認被上訴人於
    調整借款利率前，確已依系爭條款約定及財政部90年6月22
    日函釋說明通知上訴人借款利率調整事宜，自無違反系爭條
    款及90年6月22日函釋之情事，上訴人主張被上訴人未為通
    知云云，顯與前開事證不符，並不可採。至上訴人再主張被
    上訴人未舉證依市場狀況需調升利率云云，惟被上訴人得衡
    酌其保單成本、資金運用、保戶權益等多項因素而機動調整
    利率乙節，業經本院論述如前，而被上訴人於調整利率前確
    已通知上訴人，上訴人倘認調整不合理，自得隨時清償借款
    ，然上訴人捨此不為，卻於貸得款項後，任意指摘被上訴人
    調整利率並無所據，而置兩造之系爭條款於不顧，其主張難
    認有憑。
  ㈣上訴人另主張被上訴人未交付附表編號1至5之系爭保單借款
    約定書云云，惟消費借貸契約本不以書面為成立要件，此觀
    民法第474條第1項即明，況上訴人於系爭保單借款約定書、
    保險單借款重要事項告知書中均親自簽名確認（見原審卷第
    171-180頁），被上訴人亦已如數撥款，則兩造間就附表編
    號1至5之系爭保單借款契約書自已達成合意而成立，故上訴
    人主張被上訴人未交付系爭保單借款契約書，而應返還溢付
    之系爭利息云云，顯屬無據。
　㈤綜上所述，上訴人未能證明系爭條款對其顯失公平而為無效
    ，且被上訴人所為調整借款利率之行為復無違反系爭條款約
    定及財政部90年6月22日函釋內容，均如前述，則被上訴人
    依系爭條款調整借款利率，受有系爭利息之利益並非無法律
    上之原因，上訴人主張依民法第179條規定，請求被上訴人
    返還系爭利息，自屬無據。　
五、從而，上訴人依不當得利法律關係，請求被上訴人給付24萬
    2,020元，及109年4月1日起至清償日止，按週年利率5％計算
    之利息，為無理由，不應准許。原審為上訴人敗訴判決，核
    無違誤。上訴意旨猶執前詞，指摘原判決不當，求予廢棄改
    判，為無理由，應駁回其上訴。
六、本件事證已臻明確，兩造其餘攻擊防禦方法及舉證，經審酌
    後，認與判決結果不生影響，爰不另一一論述，附此敘明。
七、據上論結，本件上訴為無理由。依民事訴訟法436條之1第3
    項、第449條第1項、第78條，判決如主文。
中　　華　　民　　國　　111 　年　　10　　月　　26　　日
             民事第八庭   審判長法　官　蔡世芳
 　　　　　　　　　　　　　　　 法  官　蕭如儀
　　　　　　　　　　　　　　　  法　官  陳威帆
以上正本係照原本作成。
本判決不得上訴。
中　　華　　民　　國　　111 　年　　10　　月　　26　　日
　　　　　　　　　　　　　　　　書記官  黃文芳　　 
附表
編號 借款契約 保單名稱/ 保險契約期間（民國） 借款金額（新臺幣） 借款期間（民國） 原約定利率 第一次利率調整結果（民國000年00月0日生效） 第二次利率調整結果（民國000年0月0日生效） 1 投資型保險單借款約定書（原審卷第171頁） 中泰人壽超級贏家變額萬能壽險（保單編號：000000000000000）/104年11月27日至136年11月26日（原審卷第23頁） 1,203,612元 104年12月4日至保險契約終止日 3.85％ 4.5％ 6％ 2 投資型保險單借款約定書（原審卷第173頁） 中泰人壽超級贏家變額年金保險（保單編號：000000000000000）/104年12月8日至146年12月7日（原審卷第25頁） 1,174,049元 104年12月16日至保險契約終止日 3.85％ 4.5％ 6％ 3 投資型保險單借款約定書（原審卷第175頁） 安泰人壽超級贏家變額萬能壽險（保單編號：000000000000000）/106年8月8日至136年8月7日（原審卷第26頁） 1,200,000元 106年9月27日至保險契約終止日 3.85％ 4.5％ 6％ 4 投資型保險單借款約定書（原審卷第177） 安泰人壽指標領航變額萬能壽險（保單編號：000000000000000）/106年9月27日至136年9月26日（原審卷第27頁） 1,851,967元 106年10月20日至保險契約終止日 4.5％ 未調整 6％ 5 投資型保險單借款約定書（原審卷第179頁） 安泰人壽超級贏家變額萬能壽險（保單編號：000000000000000）/106年10月25日至136年10月24日（原審卷第28頁） 1,162,000元 107年1月12日至保險契約終止日 4.5％ 未調整 6％